【裁判字號】    98,交聲,2768
【裁判日期】    981021
【裁判案由】    聲明異議
【裁判全文】
臺灣高雄地方法院交通事件裁定        98年度交聲字第2768號
原處分機關  交通部公路總局高雄區監理所旗山監理站
代  表  人  乙○○
異  議  人
即受處分人  甲○○
上列異議人因違反道路交通管理處罰條例案件，對於交通部公路
總局高雄區監理所旗山監理站中華民國98年9 月30日所為之處分
（原處分案號：旗監違字第裁85-N00000000號）聲明異議，本院
裁定如下：
    主  文
原處分撤銷。
甲○○汽車駕駛人，駕駛汽車經測試檢定酒精濃度超過規定標準
，施以道路交通安全講習。
    理  由
一、原處分意旨略以：受處分人甲○○於民國98年3 月26日22時
    45分許，駕駛車號YQ-2665 號自用一般小客車（下稱自小客
    車），行經高雄縣台21線208.2 公里處即民權大橋上，經警
    測試檢定酒精濃度每公升0.84毫克，超過規定標準（每公升
    0.55毫克以上），而掣單舉發，爰依道路交通管理處罰條例
    第35條第1 項第1 款之規定，裁處受處分人罰鍰新臺幣（下
    同）57,000元，吊扣駕駛執照12個月（因受處分人未領有普
    通小型車駕駛執照，逕行吊扣職業聯結車駕駛執照），並施
    以道路交通安全講習等情。
二、聲明異議意旨則以：異議人因酒後駕駛普通小型車違規，原
    處分機關竟吊扣異議人之職業聯結車駕駛執照，影響異議人
    生計，為此聲明異議，請求撤銷原處分等語。
三、經查：
(一)異議人即受處分人（下稱異議人）甲○○於98年3 月26日22
    時45分許，駕駛車號YQ-2665 號自小客車，行經高雄縣台21
    線208.2 公里處即民權大橋上，經警測試檢定酒精濃度每公
    升0.84毫克，超過規定標準（每公升0.55毫克以上），而掣
    單舉發，經原處分機關依道路交通管理處罰條例第35條第1
    項第1 款之規定，裁處異議人罰鍰57,000元，吊扣駕駛執照
    12個月，施以道路交通安全講習，且因異議人未領有普通小
    型車駕駛執照，逕予執行吊扣其所考領之職業聯結車駕駛執
    照等情，業據異議人於聲明異議狀內記載其旨（見本院交聲
    卷第9 頁），並有酒精濃度測試單影本、高雄縣政府警察局
    舉發違反道路交通管理事件通知單影本、交通部公路總局高
    雄區監理所旗山監理站違反道路交通管理事件裁決書、送達
    證書影本、聲明異議移送書、汽車駕照基本資料各1 份在卷
    可稽（同上卷第3-7 頁），異議人確有上開交通違規行為，
    已堪認定。
(二)按汽車駕駛人，駕駛汽車經測試檢定酒精濃度超過規定標準
    者，處15,000元以上60,000元以下罰鍰，並當場移置保管其
    車輛及吊扣其駕駛執照1 年；又汽車駕駛人，有道路交通管
    理處罰條例第35條第1 項規定之情形者，應接受道路交通安
    全講習，道路交通管理處罰條例第35條第1 項第1 款、第24
    條第1 項第2 款分別定有明文。惟「一行為同時觸犯刑事法
    律及違反行政法上義務規定者，依刑事法律處罰之。但其行
    為應處以其他種類行政罰或得沒入之物而未經法院宣告沒收
    者，亦得裁處之」，行政罰法第26條第1 項亦規定明確。立
    法理由明載：「依刑事法律處罰一行為同時觸犯刑事法律及
    違反行政法上義務規定時，由於刑罰與行政罰同屬對不法行
    為之制裁，而刑罰之懲罰作用較強，故依刑事法律處罰，即
    足資警惕時，實無一事二罰再處行政罰之必要。且刑事法律
    處罰，由法院依法定程序為之，較符合正當法律程序，應予
    優先適用。但罰鍰以外之沒入或其他種類行政罰，因兼具維
    護公共秩序之作用，為達行政目的，行政機關仍得併予裁處
    」。本件異議人上開酒後駕駛之交通違規行為，同時觸犯刑
    法第185 條之3 之公共危險罪，業經本院以98年度審交簡字
    第2538號判處拘役50日，並於98年6 月29日判決確定等情，
    業據本院查閱臺灣高等法院被告前案紀錄表確認無誤，並有
    上開刑事確定判決1 份在卷足參（見本院交聲卷第11-16 頁
    ）。異議人上開酒後駕車行為既業經刑事判決確定依刑事法
    律處罰，且所處拘役屬自由刑而非罰金刑，性質上即無道路
    交通管理處罰條例第35條第8 項所定應繳納不足最低罰鍰部
    分之適用。原處分機關對於同一行為重複裁處罰鍰57,000元
    ，顯違行政罰法第26條第1 項前段之規定，自非合法。
(三)又修正前道路交通管理處罰條例第68條原規定：「汽車駕駛
    人，因違反本條例及道路交通安全規則之規定，受吊扣或吊
    銷駕駛執照處分時，吊扣或吊銷其持有各級車類之駕駛執照
    」。惟該規定業於94年12月14日修正，並於95年3 月1 日施
    行，修正後已刪除關於「吊扣」之文字，修正理由係以原條
    文將違規駕駛人所持有之各級車類駕駛執照一併吊扣或吊銷
    ，失之過酷，影響人民工作及生活甚鉅，故刪除原條文關於
    「吊扣」之文字，即已廢止「受吊扣駕駛執照處分時，吊扣
    其持有各級車類之駕駛執照」之規定。依修正後該條規定，
    受吊扣駕駛執照處分時，僅得吊扣違規當時所駕車類之駕駛
    執照，已無吊扣其持有各級車類駕駛執照之法律依據。本件
    異議人違規當時既係酒後駕駛自小客車，而受吊扣駕駛執照
    之處罰，依修正後即現行道路交通管理處罰條例第68條之規
    定，自僅得吊扣其普通小型車之駕駛執照。縱異議人違規當
    時僅領有職業聯結車駕駛執照，未領有普通小型車駕駛執照
    ，亦無轉而吊扣其他各級車類駕駛執照之法律依據。原處分
    機關逕行裁處吊扣異議人之職業聯結車駕駛執照，與道路交
    通管理處罰條例第68條規定不合，亦屬無據。且按「行政行
    為採取方法所造成之損害，不得與欲達成目的之利益顯失均
    衡，行政程序法第7 條第3 款已明揭行政處分應遵循比例原
    則。原處分機關對於本件異議人酒後駕駛自小客車之違規情
    形，逕為吊扣其職業聯結車駕駛執照之處分，雖可達成禁止
    異議人酒後駕駛自小客車之目的，然亦同時造成剝奪異議人
    駕駛職業聯結車之結果，所造成之損害與所欲達成目的之利
    益，顯然失衡，有違比例原則。固然監理機關對於駕駛執照
    管理採「一人一照」政策，於考領較高一級之駕駛執照時，
    即廢止原級駕駛執照，以致駕駛人駕駛較低等級之交通工具
    違規時，無從吊扣該等級之駕駛執照。惟此乃監理機關自行
    變更駕駛執照管理政策，即可達成吊扣該較低等級駕駛執照
    之行政目的，自不得於欠缺法律依據之情形下，任意擴張解
    釋，選擇侵害人民權利較大之手段以達成原行政目的。
(四)至於道路交通安全講習，係屬行政罰法第26條第1 項但書所
    定之其他種類行政罰之一，縱使異議人同一酒後駕駛行為業
    經依刑事法律處罰，惟道路交通安全講習兼具維護公共秩序
    之作用，仍得依道路交通管理處罰條例第24條第1 項第2 款
    之規定單獨予以裁處。
四、本件異議人酒後駕車因僅有一個交通違規行為，有關處罰效
    果之罰鍰、吊扣駕駛執照、施以道路交通安全講習，與該交
    通違規行為是否存在，均無從分離。法院審理時應先確定異
    議人是否確有交通違規行為存在，再決定原處分機關所適用
    之法律有無錯誤。異議人既已對於原處分關於吊扣其職業聯
    結車駕駛執照部分聲明異議，關於原處分其他罰鍰、施以道
    路交通安全講習部分，均與該交通違規行為無從分離，本院
    自應併予審理。而原處分關於吊扣駕駛執照部分，有違道路
    交通管理處罰條例第68條之規定，並非合法，異議人對此部
    分聲明異議，即有理由；至於原處分關於罰鍰57,000元部分
    ，則違反行政罰法第26條第1 項之規定，亦非合法，聲明異
    議意旨雖未指摘及此，惟原處分既有上開可議，即屬無可維
    持，應由本院將原處分全部撤銷，並依道路交通案件處理辦
    法第20條之規定，自為裁定如主文第2 項所示。
五、依道路交通案件處理辦法第20條，道路交通管理處罰條例第
    87條第2 項、第24條第1 項第2 款，裁定如主文。
中    華    民    國    98    年    10    月    21    日
                    交通法庭    法  官  林柏壽
以上正本係照原本作成。
如不服本裁定，應於收受送達後5 日內向本院提出抗告狀。
中    華    民    國    98    年    10    月    21    日
                                書記官  洪嘉慧


司法院資訊處製作；財團法人民間司法改革基金會備份。
